臺灣臺中地方法院刑事判決　　　　　　　99年度訴字第3368號
公　訴　人　臺灣臺中地方法院檢察署檢察官
被　　　告　徐紹桓
上列被告因偽造文書等案件，經檢察官提起公訴（99年度偵字第
21520 號），被告於準備程序中就被訴犯罪事實為有罪之陳述，
經本院合議庭裁定由受命法官獨任進行簡式審判程序，本院判決
如下：
    主    文
徐紹桓共同行使偽造公文書，足以生損害於公眾及他人，處有期
徒刑壹年參月。如附表所示之印文共參枚，均沒收之。
    犯罪事實
一、徐紹桓於民國98年間加入以真實姓名年籍不詳，綽號「阿超
    」、「空仔」之成年男子為首之詐騙集團（下稱前開詐欺取
    財集團），即共同意圖為自己不法所有，並基於詐欺取財、
    冒充公務員行使職權及行使偽造公文書之犯意聯絡，以「空
    仔」所有、交予徐紹桓持用之不明行動電話（未扣案），供
    作供徐紹桓與「空仔」之聯繫工具使用，先由前開詐欺取財
    集團成員，於不詳時間、地點，以不明方式，偽刻「雲林地
    方法院檢察署」、「地方法院檢察官蔡啟文」之印章各1 顆
    （均未扣案），並於不詳時間、地點，偽造「台灣省法務部
    行政執行署監管科」及「臺灣雲林地方法院檢察總署偵查卷
    宗」之公文書各1 紙，進而在偽造之「臺灣雲林地方法院檢
    察總署偵查卷宗」上，以該等印章偽造「雲林地方法院檢察
    署」、「地方法院檢察官蔡啟文」之印文各1 枚，及在偽造
    之「台灣省法務部行政執行署監管科」公文上，以該偽造之
    「臺灣省臺北地檢署印」印章，偽造「臺灣省臺北地檢署印
    」印文1 枚。俟於98年10月27日上午9 時39分許，由前開詐
    欺取財集團成員撥打電話予陳淑卿，偽稱係雲林縣警察局警
    官「張正銘」，向陳淑卿詐稱其涉及詐騙案，遭冒用證件，
    金融帳戶被盜用作為洗錢，應到案說明，且需配合將帳戶內
    存款提領交出代為保管等語，並相約於同日上午12時50分許
    ，在臺中市○○區○○路229 號前見面，陳淑卿需將帳戶提
    領之款項新臺幣（以下同）71萬2 千元交付出差之科員監管
    。相約見面後，徐紹桓假冒書記官欲向陳淑卿取款之際，因
    察覺陳淑卿似有疑慮，即由前開詐欺取財集團成員傳真前揭
    偽造之「臺灣雲林地方法院檢察總署偵查卷宗」公文至該處
    附近之便利超商，交徐紹桓收取後，由徐紹桓接續交付前揭
    偽造之「台灣省法務部行政執行署監管科」（原本）、「臺
    灣雲林地方法院檢察總署偵查卷宗」（非原本）等公文給陳
    淑卿而行使之，使陳淑卿不疑有他，將上開提領款項如數交
    付徐紹桓，足以生損害於法務部行政執行署、臺灣雲林地方
    法院檢察署及陳淑卿。嗣於同日14時許，陳淑卿察覺受騙並
    報警處理，經警在前開偽造公文書上採得徐紹桓之指紋，因
    而循線查悉上情。
二、案經臺中市警察局第六分局報告臺灣臺中地方法院檢察署檢
    察官偵查起訴。
    理    由
一、本件係經被告徐紹桓於準備程序期日為有罪之陳述，而經本
    院合議庭裁定由受命法官獨任以簡式審判程序加以審理，則
    依據刑事訴訟法第273 條之2 、同法第159 條第2 項之規定
    ，不適用傳聞法則有關限制證據能力之相關規定；並得依同
    法第31 0條之2 之準用同法第454 條之規定製作略式判決書
    ，依法僅需記載犯罪事實、證據名稱及應適用之法條，並得
    以簡略方式為之，如認定之犯罪事實、證據及應適用之法條
    ，與檢察官聲請簡易判決處刑書或起訴書之記載相同者，得
    引用之，合先敘明。
二、上揭犯罪事實，有下列證據可資佐證：
（一）被告於警詢之供述及本院準備程序與審理時之自白。
（二）證人即被害人陳淑卿於警詢之證述。
（三）扣案偽造之「台灣省法務部行政執行署監管科」及「臺灣
      雲林地方法院檢察總署偵查卷宗」之公文書各1 紙。
（四）卷附之內政部警政署反詐騙案件紀錄表、臺中市警察局第
      六分局何安派出所受理刑事案件報案三聯單、受理各類案
      件紀錄表、現場勘察報告、內政部警政署刑事警察局99年
      1 月20日刑紋字第0980181764號鑑驗書及通聯調閱查詢單
      各1 份。
三、論罪科刑
（一）按「刑法上偽造文書罪，係著重於保護公共信用之法益，
      即使該偽造文書所載名義製作人實無其人，而社會上一般
      人仍有誤信其為真正文書之危險，仍難阻卻犯罪之成立」
      （最高法院54年臺上字第140 號判例意旨參照）；又刑法
      上所稱之「公文書」，係指公務員職務上製作之文書，與
      其上有無使用「公印」無涉；若由形式上觀察，文書之製
      作人為公務員，且文書之內容係就公務員職務上之事項所
      製作，即令該偽造之公文書上所載製作名義機關不存在，
      或該文書所載之內容並非該管公務員職務上所管轄，然社
      會上一般人既無法辨識而仍有誤信為真正之危險，仍難謂
      非公文書。本案偽造之內載陳淑卿因違反洗錢防制條例法
      ，監管金額額為71萬2 千元之「台灣省法務部行政執行署
      監管科」1 張、及偽造內載案由為詐欺、檢察官蔡啟文、
      書記官陳俊偉之「臺灣雲林地方法院檢察總署偵查卷宗」
      1 張，其上均蓋有偽造之「雲林地方法院檢察署」印文1
      枚，並有文號，足以使一般人誤信係公務員職務上製作之
      文書，即屬偽造之公文書。是核被告所為，係犯刑法第15
      8 條第1 項之僭行公務員職權罪、第216 條、第211 條之
      行使偽造公文書罪及第339 條第1 項之詐欺取財罪。
（二）次按「刑法上所謂公印或公印文，係專指表示公署或公務
      員資格之印信而言，即俗稱大印與小官章及其印文」（最
      高法院69年臺上字第693 號判例意旨參照）；「至其形式
      凡符合印信條例規定之要件而製頒，無論為印、關防、職
      章、圖記，如足以表示其為公務主體之同一性者，均屬之
      」（最高法院89年度臺上字第3155號判決意旨參照）。再
      按「刑法第218 條第1 項所謂公印，係指公署或公務員所
      用之印信而言，否則即為普通印章（最高法院84年度臺上
      字第6118號判決意旨參照）。查本案扣案偽造文書上所蓋
      之印文為「雲林地方法院檢察署」、「臺灣省臺北地檢署
      印」、「地方法院檢察官蔡啟文」，與臺灣雲林地方法院
      檢察署、臺灣省臺北地方法院檢察署及檢察官之機關、職
      章正確全銜為「臺灣雲林地方法院檢察署印」、「臺灣臺
      北地方法院檢察署印」、「檢察官蔡啟文印」均不同，足
      見該偽造之印章並均非依印信條例規定、由上級機關所製
      發、表示公署資格之印信，揆諸前開說明，自非公印，而
      僅屬普通印章；是本案偽造公文書上之「雲林地方法院檢
      察署」、「臺灣省臺北地檢署印」、「地方法院檢察官蔡
      啟文」印文，均非公印文，公訴人認上開印文為公印文，
      尚有誤會，合予敘明。
（三）又被告及所屬之詐欺集團成員偽造「雲林地方法院檢察署
      」、「地方法院檢察官蔡啟文」」印章，及蓋用前開印章
      偽造印文之行為，均係偽造公文書之部分行為，渠等偽造
      公文書進而持之以行使，偽造公文書及特種文書之低度行
      為應為行使之高度行為所吸收，均不另論罪。
（四）被告與真實姓名年籍不詳之其他詐騙集團成員間，就上開
      犯行，均有犯意聯絡及行為分擔，皆應論以共同正犯。
（五）又按95年7 月1 日修正施行之刑法刪除牽連犯之立法理由
      稱：目前實務上以牽連犯予以處理之案例，在適用上得視
      其具體情形，論以想像競合犯等語，且自然行為概念之一
      行為，原經法律評價為二以上之行為，且認有牽連關係而
      依牽連犯規定從一重處斷者，於牽連犯廢除施行後，宜改
      評價為單一行為，始合乎社會之通念。被告與其他詐欺集
      團成員共同持偽造之公文書、冒用公務員身份向同一被害
      人詐騙存款行為，就一般社會通念，咸認只有一個行使偽
      造之公文書冒用公務員身份向被害人詐騙存款行為，然在
      法律評價上，實務上原認被告有行使偽造公文書行為及詐
      欺取財行為之2 行為（認詐欺取財與僭行公務員職權係一
      行為），復認2 行為間有牽連關係，而應依牽連犯從一重
      罪處斷，立法將牽連犯規定刪除，並於95年7 月1 日施行
      ，若猶將之評價為法律犯罪概念之2 行為，而予以併合處
      罰，勢難以契合人民的感情，自宜改認被告係出於一個犯
      意，實行一個犯罪行為，而侵害國家法益、社會法益及個
      人法益，該當於行使偽造公文書、僭行公務員職權、詐欺
      取財既遂罪之犯罪構成要件，即一行為觸犯數罪名，而依
      想像競合犯均論以刑法第216 條、第211 條行使偽造公文
      書罪。
（六）爰審酌被告正值青壯盛年，卻不思以正途取財，竟夥同其
      他詐騙集團成員假借機關名義，利用被害人對司法案件偵
      辦程序不熟悉之機會，冒充公務員，施用詐術騙取被害人
      之財物，嚴重損害人民對司法之信賴，破壞國家公權力機
      關之威信，且所詐得之財物71萬2 千元，所生損害非小，
      及犯後坦承犯行之態度等一切情狀，量處如主文所示之刑
      ，以資儆懲。
（七）未按本件用以詐騙被害人陳淑卿之偽造「台灣省法務部行
      政執行署監管科」及「臺灣雲林地方法院檢察總署偵查卷
      宗」之公文書各1 紙，均已交付被害人陳淑卿收持而所有
      ，即非屬被告或共犯所有之物，自無從依法宣告沒收。公
      訴人起訴書請求併予宣告沒收，尚有未洽。惟其上如附表
      所示偽造之「雲林地方法院檢察署」、「地方法院檢察官
      蔡啟文」、「臺灣省臺北地檢署印」印文共3 枚，依刑法
      第219 條規定，不論屬於犯人與否，均應併予宣告沒收。
      又偽造之「雲林地方法院檢察署」、「地方法院檢察官蔡
      啟文」、「臺灣省臺北地檢署印」印章各1 顆，及偽造之
      臺灣雲林地方法院檢察總署偵查卷宗」公文原本1 份，既
      均未扣案，為免將來執行困難，故不為沒收之諭知，併此
      敘明。
據上論斷，應依刑事訴訟法第273 條之1 、第299 條第1 項前段
，刑法第28條、第158 條第1 項、第216 條、第211 條、第339
條第1 項、第55條、第47條第1 項、第51條第1 項5 款、第219
條，刑法施行法第1 條之1 第1 項、第2 項前段，判決如主文。
本案經檢察官吳孟潔到庭執行職務。
中    華    民    國    100    年    1    月    4    日
                    刑事第十二庭  法  官  莊秋燕
以上正本證明與原本無異。
如不服本判決應於收受判決後10日內向本院提出上訴書狀，並應
敘述具體理由；其未敘述上訴理由者，應於上訴期間屆滿後20日
內向本院補提理由書（均須按他造當事人之人數附繕本）「切勿
逕送上級法院」。
                                  書記官  楊賀傑
中    華    民    國   100    年    1     月    4     日
附錄論罪科刑法條：
刑法第158條
冒充公務員而行使其職權者，處3 年以下有期徒刑、拘役或5 百
元以下罰金。
刑法第211條
偽造、變造公文書，足以生損害於公眾或他人者，處1 年以上7
年以下有期徒刑。
刑法第216條
行使第210 條至第215 條之文書者，依偽造、變造文書或登載不
實事項或使登載不實事項之規定處斷。
刑法第339條
意圖為自己或第三人不法之所有，以詐術使人將本人或第三人之
物交付者，處5 年以下有期徒刑、拘役或科或併科1 千元以下罰
金。
以前項方法得財產上不法之利益或使第三人得之者，亦同。
前二項之未遂犯罰之。
附表
┌──┬───────────────────────┐
│編號│應沒收之印文                                  │
├──┼───────────────────────┤
│1.  │扣案偽造之「臺灣雲林地方法院檢察總署偵查卷宗」│
│    │公文上之偽造之「雲林地方法院檢察署」、「地方法│
│    │院檢察官蔡啟文」印文各壹枚。                  │
├──┼───────────────────────┤
│2.  │扣案偽造之「台灣省法務部行政執行署監管」公文上│
│    │偽造之「臺灣省臺北地檢署印」印文壹枚。        │
│    │                                              │
└──┴───────────────────────┘